臺灣高等法院臺南分院民事判決　100年度家上易字第2號
上　訴　人　吳騰芳
　　　　　　湯雨馨
共　　　同
訴訟代理人　吳清祿
　　　　　　王成彬　律師
被 上 訴人　林冠良
上列當事人間請求宣告改用分別財產制事件，上訴人對於中華民
國99年11月3日臺灣臺南地方法院第一審判決（99年度家訴字第
66號）提起上訴，本院於100年3月29日言詞辯論終結，判決如下
：
    主  文
上訴駁回。
第二審訴訟費用由上訴人連帶負擔。
    事實及理由
一、被上訴人經合法通知，未於言詞辯論期日到場，核無民事訴
    訟法第386條各款所列情形，爰依上訴人之聲請，由其一造
    辯論而為判決。
二、被上訴人主張：
    上訴人吳騰芳之被繼承人吳盧玉美於民國（下同）82年間，
    向伊借款新臺幣（下同）25萬元未還（下稱系爭借款），吳
    盧玉美87年5月22日死亡，其繼承人為上訴人吳騰芳、訴外
    人吳英波、吳清祿、吳翠蘭，渠等均未拋棄繼承，自應繼承
    吳盧玉美對於被上訴人之債務。伊於96年間，對吳騰芳聲請
    強制執行，因未受償，經原法院96年度執字第28383號執行
    事件核發債權憑證（98年2月19日南院龍96執當字第28383號
    ）。吳騰芳與湯雨馨為夫妻，未以契約訂立夫妻財產制，爰
    依民法第1011條規定，請求宣告上訴人夫妻之財產制改用分
    別財產制等語。原審准被上訴人之請求。上訴人上訴，被上
    訴人答辯聲明：上訴駁回。
三、上訴人則以：
  (一)被上訴人曾於93年間，對吳盧玉美繼承人吳翠蘭聲請強制執
    行，於執行期間，被上訴人與吳翠蘭就系爭債權本息達成和
    解，由吳翠蘭給付被上訴人30萬元而為清償，可見被上訴人
    同意和解消滅全部債權，系爭借款本息已因吳翠蘭和解清償
    而消滅，不得再向吳騰芳請求清償。
  (二)系爭債權，已因被上訴人與吳翠蘭和解受償而消滅，被上訴
    人竟於和解成立後三日即93年10月7日，以債務人現無可供
    執行之財產，向臺灣高雄地方法院民事執行處聲請核發債權
    憑證，致該法院核發系爭借款25萬元本息及執行費用之債權
    憑證，該債權憑證顯係偽造之文書，應屬無效；原法院98年
    2月19日96執當字第28383號債權憑證亦屬無效。
  (三)本件最初之執行名義為票據債權之支付命令，93年10月4日
    和解成立時，債權已因罹票據債權之五年時效而消滅，縱認
    本件債權因部分清償而未消滅，惟93年10月7日之債權憑證
    既為無效，其請求權自應回溯自臺灣高雄地方法院87年度促
    字第12914支付命令確定時起算，系爭債權亦因時效而消滅
    ，爰為時效抗辯。並於本院聲明：１原判決廢棄；２被上訴
    人在第一審之訴駁回。
四、兩造不爭執之事項：
  (一)吳盧玉美於82年間，向被上訴人借款25萬元，簽發面額25萬
    元之支票1紙交付被上訴人收執，該紙本票屆期未獲兌現，
    上訴人向臺灣高雄地方法院聲請核發支付命令，經該院以83
    年度促字第12914號核發支付命令，命吳盧玉美給付被上訴
    人25萬元，及自82年11月5日起至清償日止按年息百分之5計
    算之利息（下稱系爭債務）確定。
  (二)吳盧玉美於87年5月22日死亡，其繼承人為配偶吳英波、子
    女吳騰芳、吳清祿、吳翠蘭，渠等於吳盧玉美死亡後均未拋
    棄繼承。
  (三)被上訴人於87年9月11日，持上開支付命令為執行名義，對
    吳盧玉美聲請強制執行，因全未受償，經臺灣高雄地方法院
    87年度執字第22041號核發債權憑證。
  (四)93年7月間，被上訴人以上開債權憑證為執行名義，對吳翠
    蘭聲請強制執行，經臺灣高雄地方法院93年度執字第39137
    號強制執行事件受理，於執行程序中，被上訴人與吳翠蘭於
    93年10月4日以30萬元達成和解，由吳翠蘭交付以中國信託
    鳳山分行為付款，票號CH0000000號、CH0000000號，面額各
    15萬元之支票二紙與被上訴人，清償上開和解款項，被上訴
    人同意支票兌現三日內，向臺灣高雄地方法院撤回上開執行
    案件之強制執行。被上訴人因而未繼續執行吳翠蘭之財產，
    於93年10月7日請求發給債權憑證，經臺灣高雄地方法院以
    執行無結果，發回該院87年度執字第22041號債權憑證。
  (五)被上訴人又執臺灣高雄地方法院87年度執字第22041號債權
    憑證為執行名義，對上訴人吳騰芳聲請強制執行，因全未受
    償，經原審法院96年度執字第28383號核發債權憑證（98年2
    月19日南院龍96執當字第28383號）。
    以上事實，有原法院98年2月19日南院龍96執當字第28383號
    債權憑證、吳盧玉美簽發之82年7月8日到期、票面金額25萬
    元之支票、退票理由單、和解書、吳翠蘭簽發之到期日93年
    11月4日到期，票面金額分別為15萬元之本票二紙可稽（原
    審卷第6、24、27-29頁），並經本院調取臺灣高雄地方法院
    87年度執字第22041號、93年度執字第39137號執行卷宗核閱
    屬實，復為兩造所不爭，堪信為真實。
五、兩造之爭點：
  (一)被上訴人與吳翠蘭達成和解，有無消滅全部債務之意思？其
    和解效力有無及於上訴人吳騰芳？
  (二)被上訴人請求對上訴人宣告改用分別財產制，有無理由？
六、得心證之理由：
  (一)被上訴人與吳翠蘭達成和解，並無免除其餘繼承人吳騰芳之
    債務：
    按債權人向連帶債務人中之一人免除債務，而無消滅全部債
    務之意思表示者，除該債務人應分擔之部分外，他債務人仍
    不免其責任，民法第276條第1項定有明文。依不爭執事項(一)
    、(二)所示，上訴人吳騰芳既為吳盧玉美之繼承人，且未拋棄
    繼承，就系爭借款債務，自應與其餘繼承人負連帶清償之責
    。又系爭借款本金為25萬元，計至93年10月4日被上訴人與
    吳翠蘭達成和解之時，系爭借款本息共計約45萬元，業據吳
    騰芳提出，為被上訴人不爭之和解書為證（原審卷第27-28
    頁），可認吳翠蘭於93年10月4日以30萬元與被上訴人達成
    和解時，並未對系爭借款本息全數清償，而依上開和解書內
    容記載，和解當事人為被上訴人與吳翠蘭兩造而已，被上訴
    人並同意吳翠蘭給付30萬元後，不再對吳翠蘭有所主張或請
    求，依和解書意旨觀之，被上訴人僅免除吳翠蘭個人之債務
    ，難認有消滅其餘繼承人債務之意思表示，依上開規定，尚
    難依該和解內容，認定吳騰芳就系爭借款債務，已全部因吳
    翠蘭給付30萬元而消滅，被上訴人就其未受償部分，仍得向
    吳騰芳請求，上訴人抗辯「系爭債務已因吳翠蘭給付和解金
    額，全部因清償而消滅」云云，尚無可取。
  (二)上訴人雖又辯稱「債權憑證係屬偽造，本件債權已罹時效」
    云云。但查，依不爭執事項(三)(四)(五)所示，被上訴人執有之債
    權憑證均屬法院核發之債權憑證，尚無遭偽造之情事；而依
    不爭執事項(一)所示，吳盧玉美係簽發上開支票向被上訴人借
    款，則被上訴人對吳盧玉美之債權，除本票債權外，尚有借
    款債權，借款債權之請求權時效為15年，迄被上訴人對吳騰
    芳聲請強制執行，原審法院96年度執字第28383號核發債權
    憑證時，其請求權尚未罹於時效消滅，上訴人上開抗辯，亦
    無可採。
  (三)被上訴人請求對上訴人宣告改用分別財產制，有無理由？
    按夫妻未以契約訂立夫妻財產制者，除本法另有規定外，以
    法定財產制，為其夫妻財產制；又債權人對於夫妻一方之財
    產已為扣押，而未得受清償時，法院因債權人之聲請，得宣
    告改用分別財產制，民法第1005條、第1011條分別著有明文
    。所謂未得受清償，包括全無可扣押之物或所扣押之物數量
    不足，及所扣押之財產不足清償該為扣押之債權人債權等情
    形，最高法院89年度台上字第854號判決可資參照。又此法
    條立法意旨，係為貫徹物權法定主義及保護交易安全，同時
    避免夫妻藉登記夫妻財產制之方式，逃避債權人之強制執行
    。查吳騰芳尚欠被上訴人債務未還，被上訴人並曾聲請對吳
    騰芳之財產強制執行，因全未受償，經原法院核發債權憑證
    ，已如不爭執事項(五)所示，依上開說明，可認該當「債權人
    對於夫妻一方之財產已為扣押，而未得受清償」之要件；再
    者，上訴人夫妻未以契約訂立夫妻財產制之事實，為上訴人
    所不爭，應以法定財產制為其夫妻財產制，則被上訴人依上
    開規定，請求宣告上訴人夫妻改用分別財產制，即非無據。
七、從而，被上訴人請求宣告上訴人間之夫妻財產制改用分別財
    產制，為有理由，應予准許，原審准被上訴人之請求，經核
    於法並無不合。上訴意旨指摘原判決不當，求予廢棄改判，
    為無理由，應予駁回。
八、本件事證已臻明確，其餘攻擊防禦及舉證，對本件判決結果
    並不生影響，爰不逐一論述，併予敘明。
九、據上論結，本件上訴為無理由，依民事訴訟法第449條第1項
    、第463條、第85條第2項、第385條第1項前段，判決如主文
    。
中    華    民    國   100    年    4     月    12    日
                  民事第四庭    審判長法  官  吳上康
                                      法  官  王金龍
                                      法  官  陳珍如
上為正本係照原本作成。
本件不得上訴。
中    華    民    國   100    年    4     月    14    日
                                      書記官  易慧玲